【裁判字號】    88,訴,40
【裁判日期】    890317
【裁判案由】    排除侵害等
【裁判全文】
臺灣新竹地方法院民事判決  八十八年度訴字第四十號
    原      告  甲○○
    訴訟代理人  劉明鏡律師
    被      告  乙○○      住.
右當事人間排除侵害等事件，本院判決如左：
    主      文
被告應將座落新竹縣關西鎮○○段八六四地號土地上五層樓建築改良物（門牌號碼：
新竹縣關西鎮○○里○○路五四號一樓至五樓）中第一層樓共同使用之通道面積零點
零零一一五六公頃（詳如附圖斜線部分所示之通道），以混凝土空心磚（牆身厚度九
公分）予以隔（分）間，圍築完妥，回復原狀供通道使用。
被告應將如前項所示建築改良物第一層之法定騎樓（如附圖所示之門檻位置，面積零
點零零二一四公頃上）之不銹鋼捲門（寬四百六十四公分、高二百九十六點九公分、
厚度一點四公分）及鋁門（寬四百六十四公分、高二百九十六點九公分、厚度四點四
公分）等圍築物拆除。
被告不得妨害原告由如主文第一、二項所示之通道、法定騎樓進出該建築物。
被告應自八十八年一月一日起，至被告將如前開第一項、第二項之侵害排除之日止，
按年賠償原告新臺幣壹萬參仟柒佰伍拾貳元之損害。
原告其餘之訴駁回。
訴訟費用由被告負擔
餘由原告負擔。
本判決第一項至第四項予原告以新台幣柒萬元供擔保後得假執行；但被告如於假執行
程序實施前，以新台幣壹拾玖萬壹仟玖佰元為原告預供擔保，得免為假執行。
原告其餘假執行之聲請駁回。
    事      實
甲、原告方面：
一、聲明：求為判決
  （一）被告應將座落新竹縣關西鎮○○段八六四地號土地上五層樓建築改良物（門
        牌號碼新竹縣關西鎮○○里○○路五四號一樓至五樓，下稱系爭建物）中一
        樓共同使用之通道面積零點零零一一五六公頃（如附圖所示之通道），以混
        凝土空心磚（牆身厚度九公分）予以隔（分）間，圍築完妥，回復原狀供通
        道使用。
  （二）被告應將前開建物第一層之法定騎樓（如附圖所示之門檻位置，面積零點零
        零二一四公頃上）之不銹鋼捲門（寬四百六十四公分、高二百九十六點九公
        分、厚度一點四公分）及鋁門（寬四百六十四公分、高二百九十六點九公分
        、厚度四點四公分）等圍築物拆除。
  （三）被告不得妨害原告由前開第一、二項進出該建築物。
  （四）被告應自民國八十八年一月一日起至上開侵害排除之日止，於每月底按月給
        付原告新台幣（下同）二萬元。街
  （五）願供供擔保，請准宣告假執行。
二、陳述：
  （一）緣系爭建物為原告與被告區分所有，原告取得所有之部分為系爭建物共同使
        用部分之五分之一及第五層，被告取得所有之部分為系爭建物共同使用部分
        之五分之四及第一至四層。
  （二）被告未經原告同意，私自偽造原告之印章，於系爭建物測量成果表上加以簽
        蓋使用，於民國八十七年五月十一日申請辦理系爭建物之測量，於八十七年
        六月一日自行向新竹縣竹北地政事務所（下稱竹北地政所）辦理上開建物第
        一至四層及樓梯間與屋頂突出物之建物所有權第一次登記，排除原告對上開
        部分所有權第一次登記外，更為謀取不法利益，故意將位於第一層樓處，應
        供第二至五層建物區分所有人進出房屋之建物共同使之通道，登記為被告私
        有，拒絕原告或他人通行，另原告又私將騎樓加築圍築物供其私自管控使用
        ，而不准原告由該騎樓及通道進出第五層樓房屋，被告顯然侵害原告之權益
        ，原告自得請求排除之。
  （三）系爭通道隔間之寬度、材質，建築師於所繪之一樓平面圖並無明確之標明或
        記載，惟經原告於八十八年九月二十二日將一樓平面圖提向新竹縣政府都市
        計劃課申請釋示，經該課於八十八年九月三十日以八八府建都字第一一一八
        五六號函復有關隔間牆厚度乙案，於說明二、明確的表示：「建築技術規則
        建築構造編號一四二條規定：磚及砂灰牆分間牆牆身最小厚度十一公分；混
        凝土空心磚分間牆牆身最小厚度九公分。」等語。是隔間牆，其材質以「磚
        及砂灰牆」作為分間牆或以「混凝土空心磚」作為分間牆均可。如以前者供
        為隔（分）間材質，其牆身最小厚度為十一公分，而以後者供為隔（分）間
        材質，其牆身最小厚度九公分。
  （四）原告因被告上開私將騎樓加建圍築物供其所專用並排除被告之使用，使被告
        受有無法使用系爭建物之損害，其損害額應相當於租金，以與系爭建物相近
        、相類之一般房屋每月租金行情二萬元為計，則原告即受有每月相當於租金
        二萬元之損害，此亦因由被告負責賠償之。
三、對被告抗辯所為之陳述
  （一）查系爭建物係由訴外人即兩造之父親朱阿增提供土地供兩造建築房屋，原告
        相關之建築費用，均係交付朱阿增收取，原告係系爭五樓房屋之原始起造人
        ，並為房屋之所有權人，被告指稱原告向其買受房屋云云顯然無稽。事實上
        係被告擬迫使原告將五樓房屋便宜賣予被告，而為原告拒絕，致被告使用不
        法手段排除原告由該騎樓及一樓通道合法通行，原告並未向被告買受系爭五
        樓房屋，沒有給付房屋價金予被告之義務，被告指原告欠其「價金」一四０
        萬元云云顯非事實。被告所舉關西郵局第一六六號存証信函係被告收到原告
        委託劉明鏡律師催告辦理通道公設登記及排除侵害之律師函後，始捏造出原
        告欠其「工程款」一四０萬元作為抗辯，被告如主張原告欠其「價金」或「
        工程款」一四０萬元，請被告舉証証明。退萬步言，此部分款項之支付與否
        與本件訴訟並無同時履行抗辯之適用，被告所辯顯不足採。
  （二）原告從未同意被告在騎樓私自加設圍築物（即一樓鐵門及兩側磚牆），被告
        如主張原告曾同意，應請被告舉証。另被告私自偽造文書辦理共有公設之登
        記乙節，此乃刑事問題，原告念及親情目前並未提出刑事告訴，被告儘可捏
        造不實証據，惟事實即是事實，造假不了。另被告竊佔公設通道部分，只要
          鈞院向新竹縣政府建設局都市計劃課調取當時拍攝之竣工照片，即可知被
        告蓄意將一樓訟爭通道之圍築牆壁拆除，竊佔通道使用之事實，不用原告多
        所費言。
  （三）本件原告係基於所有權之作用請求排除被告之侵害，並請被告賠償損害，其
        與所謂之價金給付請求並無同時履行抗辯問題：
        查本件原告已合法取得五樓房屋所有權，原告係基於所有權之作用及侵權行
        為損害賠償之規定，依據民法第七六七條及第一八四條請求排除侵害及賠償
        損害，此項法律關係非常明確，本件請求與被告所謂之價金給付請求權並無
        任何對價關係，二者間並無同時履行抗辯之問題。果被告主張未給付價金可
        採，亦屬另一法律問題，其與本案無關。況原告根本未積欠被告分文，原告
        亦未曾向被告買受訟爭房屋，原告自無給付價金予被告之必要。按買賣標的
        物之交付或移轉與價金之給付雖有同時履行抗辯之適用，惟本件訴訟之請求
        與價金之給付則毫無「同時履行抗辯」之適用，被告以價金未付清據為本件
        抗辯之理由，顯屬無理由。
  （四）本件並無所謂給付價金予被告之問題：
        查座落新竹縣關西鎮○○段八六四號土地上之建築物係土地所有人即兩造之
        父母朱阿增與朱陳義妹因馬路拓寬拆除舊屋而邀原告出資二百萬元（原為二
        百五十萬元經折價後以二百萬元計算）共同興建一至五樓房屋，言明由被告
        取得一至四樓建物所有權，原告取得第五樓建物所有權，故以兩造二人為起
        造人設計、申請建築執照，而全權委由兩造雙親鳩工興建。此項事實除有朱
        阿增所出具之土地使用權同意書可証外，更可向新竹縣政府建設局都市計劃
        課調閱建築執照、設計圖、使用執照等文件足供為証。參以証人呂煥理到庭
        証稱：「房子是我興建的，由被告出面叫我蓋（是由被告出面代父母親跑腿
        而已），我的部分要五佰多萬元，錢是到朱阿增（兩造父親）處去取，由朱
        阿增交給我，甲○○並未付分文。」等語，即知本件房屋之興建完全是由兩
        造父母所主導鳩工興建，原告將相關之工程款交付父母，而由父母統籌支付
        興建之費用，故始會由朱阿增支付建屋款五百多萬元予房屋興建人呂煥理之
        事，足証原告並未向被告買受系爭五樓房屋，亦無給付任何房屋價金予被告
        必要。
  （五）原告係出資並交付二佰萬元予父母，而全權委由雙親鳩工興建系爭房屋：
        按原告於房屋設計起即以現金陸續交付母親朱陳義妹點收，由父親朱阿增登
        帳，至八十六年底計支付了一百一十萬元予父母。剩餘不足之建築款九十萬
        元，原告原欲以原告座落於關西鎮○○路一三一號之房屋及土地所有權，向
        其他銀行辦理貸款，用以支付父母。惟該房地因前曾借予父親於八十四年十
        月廿六日以被告之名義向被告服務之關西農會辦理抵押貸款（此乃因被告服
        務於關西農會可用較優惠利率計息之故），並由原告為連帶保証人貸得壹佰
        萬元。一百萬元中有十萬元是原告先前以被告名義貸款之餘額，另九十萬元
        則由父親交由妹妹朱雪蓮使用並自行支付利息。嗣經父母告稱：原告不用輾
        轉向其他銀行辦理抵押貸款，原朱雪蓮使用之九十萬元與原告使用之十萬元
        ，合計一百萬元，改由原告使用、支息，並由原告自行負責清償，朱雪蓮所
        使用之九十萬元即作為支付建築房屋之餘款九十萬元，是於八十六年底原告
        已付清房屋建築款二百萬元。此觀原告於八十七年一月起即支付貸款壹佰萬
        元之利息（由原告於關西農會存摺帳號00000000000000號扣
        支），原告並於八十七年十二月廿八日償還該筆以被告名義所貸之壹佰萬元
        ，即明事實。
  （六）爭議發生之實情：
    １、房屋建造完成後，原告經父母同意欲以參拾萬元代價取得六樓陽台（五樓頂
        ）使用權搭蓋廚房，被告知悉後強烈反對，並更改六樓陽台電源線路，由其
        所有權之三樓以明管引電源至六樓陽台，避免原告使用陽台，此為雙方爭執
        之起因。嗣被告即打掉一樓公共通道之隔牆，竊佔該通道，勾結地政人員將
        公共通道登記為私有，並在法定騎樓加設鋁門及鐵捲門不讓原告通行進出到
        五樓房屋，以妨害原告自由方式，使原告無法進出使用房屋，而達到讓原告
        以低價將房屋賣予被告之目的，原告不得已只好提出本件訴訟以排除侵害及
        請求賠償損害。經原告提出本件訴訟後，被告自知無理，乃於八十八年三月
        廿二日至竹北地政事務所將一樓公共通道登記為被告私有部分更正為與原告
        共有，但仍未將該公共通道回復原狀加以區隔，並拆除鐵捲門及鋁門供原告
        自由通行使用，顯屬非是。
    ２、兩造發生爭執後，原告曾邀被告至關西調解委員會調解，但為被告所拒。嗣
        由父母委請原告之叔父朱作乾、原告之舅父陳慶財及原告之表兄陳錦星等調
        解，由被告出資向原告購買系爭五樓房屋，但每次談妥價碼後被告即置之理
        ，原告不得已，只得循訴訟程序謀求解決。
  （七）兩造親友如表哥陳錦星、舅舅陳慶財出面調解，原告亦曾向兩造之父親朱阿
        增、妹朱淑英、朱金枝二人談話，均無結果，而原告確實支付二００萬元予
  （八）按原告因不顧父母反對，因被告態度蠻橫堅拒原告通行，寄出催告函後也相
        應不理，於不得已之情況下只得訴諸法律，委請律師提出本件訴訟，因被告
        態度蠻橫，再加上被告違法圍堵騎樓之鋁門、鐵捲門將被拆除，因而遷怒原
        告，加上父母一直均與被告同住，又係被告請求父母出庭作証，在該種情況
        下，顯難期原告父母為公正公平之証言。是原告父母所為原告向被告承購第
        五層房屋等不利於原告之証言，顯然偏頗不足採信。
  （九）被告所陳係原告向其購買第五層樓房屋未付清價款云云，顯然不實在：
        按原告係第五層房屋之起造人，此觀建築執照上明確記載原告為起造人即足
        証明，原告為房屋之原始起造人，何來向被告買受第五層樓房屋？次按房屋
        於八十四年十二月間設計興建，於八十六年五月十二日完工，於八十七年七
        月廿八日被告完成一、二、三、四樓及部分公共設施所有權之登記取得所有
        權止，從未有原告積欠其價金未付之任何說詞，直到被告不讓原告通行公共
        通道進出第五層樓房屋，經原告委請律師催告其不得妨害原告通行後，始以
        存証信函指稱原告欠其價金一百四十萬元云云，顯違常理。果原告有向被告
        買受房屋，何以二年來被告均未要求原告給付價金？即在被告經濟困難，無
        錢可支付建築工程款時，被告尚且向妹妹朱金枝借款二百萬元（日後以第四
        層樓房屋抵還），其又如何能讓原告欠其價金二百三十萬元不予清償？而其
        中之九十萬元仍繼續由其自負利息，而遲至八十六年十二月才抵充價金？足
        証被告上開所辯顯與事實及上開第五點相關人等之協商及談話內容相去甚遠
        ，被告所辯顯不足採。
三、證據：提出
  （一）所有權狀一件。
  （二）建物測量成果圖五件。
  （三）一樓平面圖一件。
  （四）建造執照一件。
  （五）平面圖二件。
  （六）劉明鏡律師所發催告函一件。
  （七）關西鎮農會擔保放款借據一件。
  （八）原告關西鎮農會存摺一冊。
  （九）陳錦星八十七年十一月十一日信函一冊。
  （十）陳錦星八十七年十一月三十日信函一冊。
  （十一）陳錦星八十七年十二月三日信函一冊。
  （十二）陳錦星八十八年一月十三日信函一冊。
  （十三）新竹縣政府函影本乙件。
  （十四）原告申請書影本乙件。（以上均為影本）
  （十五）錄音帶一捲及談話譯文四件。
    並請求至現場測量。
乙、被告方面：
一、聲明：求為判決
  （一）駁回原告之訴。
  （二）如受不利之判決，願供擔保請准宣告免為假執行。
二、陳述：
  （一）系爭建物為被告於八十四年十二月份，以被告之名為惟一起造人，委託訴外
        人洪振平建築師事務所人員繪圖及承建之五層樓建物，於上開建物動工興建
        後，原告向被告表示欲承購該建物第五層樓之意願，雙方言明不含土地應有
        部分承購價金為二百五十萬元，原告依工程進度給付價金，被告則同意變更
        原告為上開建物之五樓起造人，然自上開建物變更起造人名義後，原告先要
        求減低承購價金，被告同意降低為二百三十萬元；其次原告復未依約按建物
        工程進度給付價金，經被告多次催討，原告均置之不理，被告迫於無奈，乃
        於八十六年十二月將其本人於關西農會之九十萬元貸款轉讓予原卸承受繳交
        ，以代部分承購價金；惟原告竟進而要求被告同意其擁有五樓樓頂全部所有
        權及使用權，以便原告加蓋廚房使用，被告則以五樓樓頂為公共面積，不宜
        據為個人私用為由拒絕，原告竟據此拒付未付工程款一百四十萬元，被告顧
        及家庭和諧及其他成員之權益，乃發存證信函通知原告於收函七日內繳清工
        程未付款一百四十萬元，並同意原告如付清款項及承不占用五樓頂樓後，即
        配合辦理原告對上開建物之分割及區分所有權應有部分之登記。
  （二）原告所述遭被告偽造其印章並加蓋於建物成果圖，以辦理建物所有權第一次
        登記一事，純係原告片面之詞，應由原告舉證。
  （三）原告陳稱被告私將騎樓加設圍築物供其私自管控使用，並不准原告經由該騎
        樓進出等語，此亦與事實完全不符，蓋加設圍築物乃原告於承購之初，基於
        其可於後門進出及不影響一樓店面整體性考量，而主動提議並同意之意見，
        此可證諸被告之父朱阿增即明，原告出爾反爾，實乃肇因於其企圖私自占用
        五樓樓頂不遂之故。
  （四）原告主張被告侵占通道，經被告主動向訴外人即竹北地政所測量股黃台新查
        證，黃台新承認該所第一次建物登記時有所疏失，被告並經竹北地政所測量
        課長之指示，向原承辦人即訴外人余添君提出更正登記申請書，並經竹北地
        政所八十八年三月三十一日竹北字第四七三四０號更正登記登記可稽，原告
        所稱「竊佔通道使用」之說不攻自破。
  （五）原告之五樓購屋餘款尚未繳清，被告亦從未將五樓之使用執照交予原告，則
        原告取得系爭建物所有權狀之程序，已屬可議；又原告持有該建物有權狀，
        亦無法證明該五樓為原告獨立建造，而否定兩造之買賣關係。
  （六）系爭房屋之買賣糾紛，原告雖稱本件請求與價金給付請求權並無任何對價關
        係，二者並無同時履行抗辯之問題，惟目前系爭建物五樓部分門窗尚未安裝
        ，尚未完工、點交，且原告購屋餘款尚未付，清遑論有何侵權行為及損害之
        問題。
  （七）爭議之情實為原告探詢每樓層平均造價包括鋁門窗、衛浴設備、樓地板鋪設
        花崗石約二百萬元即可完成，原告不贊同被告對成本之算法，即每一層樓僅
        含衛浴設備（不含裝璜）五層樓合計一千萬元，由四層樓分攤五層樓之建價
        ，即一千萬元由四人分攤每一樓層二百五十萬元（因有一樓要留給年逾四十
        六歲而未婚之訴外人即兩造之弟朱文正如嗣後結婚生子或亡故時處理），原
        告故減為二百三十萬元後，因建價包括衛浴設備在內，原告竟無理瓔求更換
        超出承包價數十萬元之衛浴設備不遂所生，而非如原告之主張。
  （八）至於原告所提親友居中協調之事，完全係子虛烏有，不足採信。
  （九）原告雖一再否認向被告購買系爭建物第五層，並辯稱建築執照記載原告為起
        造人，惟事實乃系爭房屋一至五樓均以被告為原始起造人，嗣因兩造談妥第
        五層買賣情事，遂請繪圖師更改起造人名義為原告，原告雖擁有建物所有權
        狀，但不能代表係原告自建；且興建建物之兩年間，被告均瓔求按施工進度
        付款，原告均答以貸款尚未還清，待建至第五層樓會付部分款項，不足部分
        再以貸款支付。
三、證據：提出
  （一）被告為起造人之建築藍圖一件。
  （二）關西郵局第一０六號存證信函一件。
  （三）更正登記結果申請書暨申請規費收據各一件。（以上均為影本）
  （四）新竹縣關西鎮○○段第二九一地號土地及同段第一０八建號建物登記簿謄本
        各一份。
  （五）關西鎮農會放款卡片四件。
  （六）陳錦星聲明狀一件。
  （七）陳慶財聲明狀一件。
  （八）新竹市○○段第七五地號土地及同段七五建號建物登記簿謄本各一份。
    並請求訊問證人洪振平、朱阿增、朱陳義妹、張國煉、朱金枝、鄔金梅、呂煥理
    、吳本源、彭盛和、謝煥德、古宗煥；及聲請函竹北地政所調取新竹縣關西鎮○
    ○段第八六四地號土地及系爭建物之所有權登記資料。
  理      由
一、程序方面
  （一）本件被告經合法通知，未於最後言詞辯論期日到場，雖具狀聲明因其父病況
        危急，無法按時出庭等情，然核此並非民事訴訟法第三百八十六條各款所列
        情形，是依原告聲請，由其一造辯論而為判決。
  （二）按訴狀送達後，於不甚礙被告之防禦及訴訟之終結者，原告得將原訴變更或
        追加他訴，民事訴訟法第二五五條第一項第七款定有明文。本件原告先係主
        張被告私占公用通道，並於騎樓加裝圍築物禁止原告通行進入自己所有之五
        層樓房屋，因而請求排除侵害，復於本院言詞辯論中，以被告上開侵害，造
        成原告生有不能使用房屋而生有每月相當於租金二萬元之損害，追加請求被
        告賠償損害如訴之聲明第三項所示，將彼此之紛爭一次解決，是該項訴之追
        加，並不甚礙被告之防禦及訴訟之終結，且能將紛爭一次解決，符合訴訟經
        濟及便宜原則，依法自應准許之。
二、本件原告起訴主張：緣系爭建物為原告與被告區分所有，原告取得所有之部分為
    系爭建物共同使用部分之五分之一及第五層，被告取得所有之部分為系爭建物共
    同使用部分之五分之四及第一至四層，然被告未經原告同意，於八十七年五月十
    一日申請辦理系爭建物之測量，於八十七年六月一日自行向竹北地政所辦理上開
    建物第一至四層及樓梯間與屋頂突出物之建物所有權第一次登記，排除原告對上
    開部分所有權第一次登記外，更為謀取不法利益，故意將位於第一層樓處，應供
    第二至五層建物區分所有人進出房屋之建物共同使用之通道，登記為被告私有，
    拒絕原告或他人通行，另被告又私將騎樓加築圍築物供其私自管控使用，而不准
    原告由該騎樓及通道進出第五層樓房屋，被告顯然侵害原告之權益，且被告無法
    使用建物，經比較與系爭建物相近且相類似之建物而言，原告受有相當於每月租
    金二萬元之損害，為此提起本件訴訟，請求排除侵害，並請求損害賠償。
三、被告則以：系爭建物於八十四年十二月份以被告之名為惟一起造人，委託訴外人
    洪振平建築師事務所人員繪圖及承建之五層樓建物，因原告向被告表示欲承購該
    建物第五層樓之意願，雙方言明不含土地應有部分承購價金為二百五十萬元，原
    告依工程進度給付價金，被告則同意變更原告為上開建物之五樓起造人，然自上
    開建物變更起造人名義後，原告先要求減低承購價金，被告同意降低為二百三十
    萬元；其次原告復未依約按建物工程進度給付價金，經被告多次催討，原告均置
    之不理，最後並拒付未付工程款一百四十萬元，其行為已有未當；至於系爭建物
    一樓加設圍築物乃原告於承購之初主動提議並同意，並非無故加設；是本件係原
    告之五樓購屋餘款尚未繳清，被告亦從未將五樓之使用執照交予原告，原告取得
    系爭建物所有權狀之程序，已屬可議；又原告持有該建物有權狀，亦無法證明該
    五樓為原告獨立建造，而能否定兩造之買賣關係，原告雖稱本件請求與價金給付
    請求權並無任何對價關係，二者並無同時履行抗辯之問題，惟目前系爭建物五樓
    部分門窗尚未安裝，尚未完工、點交，且原告購屋餘款尚未付清，遑論有何侵權
    行為及損害之問題等情置辯，請求駁回原告之訴。
四、按不動產物權依法律行為而取得、設定、喪失及變更者，非經登記不生效力，次
    以所有人對於妨害其所有權者，得請求除去之，民法第七百五十八條、第七百六
    十七條中段分別定有明文，續依各共有人按其應有部分，對於共有物之全部雖有
    使用收益之權，惟未經共有人協議分管之共有物，共有人對於特定部分占用收益
    ，仍須徵得他共有人全體之同意，其未經他共有人同意而就共有物之全部或一部
    任意占用收益，即屬侵害他共有人之權利，他共有人得本於所有權請求除去其妨
    害，或請求向全體共有人返還占用部分，並得依侵權行為之規定，行使其損害賠
    償請求權（最高法院八十一年臺上字第一八一八號判決意旨參照）。原告主張系
    爭建物為兩造區分所有，原告取得所有之部分為系爭建物共同使用部分之五分之
    一及第五層，被告取得所有之部分為系爭建物共同使用部分之五分之四及第一至
    四層，然被告未經原告同意，於八十七年五月十一日申請辦理系爭建物之測量，
    於八十七年六月一日自行向竹北地政所辦理上開建物第一至四層及樓梯間與屋頂
    突出物之建物所有權第一次登記，排除原告對上開部分所有權第一次登記等語，
    業據其提出所有權狀一件、建物測量成果圖五件及一樓平面圖一件為證，被告否
    認有何故意將系爭建物一樓處供區分所有人使用之通道登記為其所有藉以排除原
    告之共有權，而係辦理建物保存登記時，竹北地政所承辦人員於現場測量有所疏
    失所致，此業經被告向竹北地政事務所申請更正登記在案，亦據其提出申請更正
    書、更正後系爭建物之測量成果圖、建物登記簿謄本及建物所有權狀各一份為證
    ，經核更正前後之測量成果圖，原告於系爭建物第一層確實享有合計二十四點三
    一平方公尺之共同使用部分（即四點六四乘以二點二八，加上八點一四乘以一點
    二，即等於二十點三五，再加上騎樓之共同使用部分一點二乘以三點三，三者合
    計而成），而該共同使用部分之新竹縣關西鎮○○段三四四建號建物亦經更正登
    記在案，上情均為兩造所不爭執，是原告於系爭建物一樓確實享有共同使用部分
    ，且業經辦理登記在案，自己生效。
五、原告續主張被告為謀取不法利益，故意將位於第一層樓處，應供第二至五層建物
    區分所有人進出房屋建物共同使用之通道，私將騎樓加築圍築物供其私自管控使
    用，而不准原告由該騎樓及通道進出第五層樓房屋等情事，雖亦為被告所否認，
    以：系爭建物一樓加設圍築物乃原告於承購之初主動提議並同意，並非無故加設
    云云置辯；然經本院會同兩造及竹北地政所人員赴現場勘驗，發現：「系爭地上
    物為關西鎮○○路五四號，為五樓鋼筋水泥建物，一樓騎樓二邊用磚砌起，未能
    通行，前面並作有白鐵門，一樓部分依設計圖應留通道並予圍築，但被告將該設
    計變更，圍築全部打掉，未留有通道，致二、三、四、五樓所有人無法通行。」
    此有勘驗筆錄暨竹北地政所繪製之複丈成果圖一份附卷可稽，兩造共有位於系爭
    建物一樓中之二十四點三一平方公尺共同使用部分，其中原告之應有部分為五分
    之一，被告將騎樓通往系爭建物全部設有白鐵捲門而不讓原告進出，並將原先於
    設計圖預留作為共同通道之圍牆打掉，顯有妨害原告對系爭建物之共有權及通行
    出入之權利甚明，在原告否認曾提議並同意於一樓加設圍築物之情況下，被告復
    未能就此為何有利之舉證，且縱此辯解為真實，然原告之真意，應僅係加設圍築
    物，然並未同意被告得以加設圍築物之方式妨害原告通行系爭建物之權利，是被
    告此項辯解云云，尚不足採。
六、被告雖復以：系爭建物原係以被告一人為原始起造人，因原告向被告表示欲承購
    該建物第五層樓之意願，雙方言明不含土地應有部分承購價金為二百五十萬元，
    原告依工程進度給付價金，被告則同意變更原告為上開建物之五樓起造人，然自
    系爭建物變更起造人名義後，原告逐步為不合理之要求，如減價、拖延付款．．
    ．等，最後甚且拒付未付工程款一百四十萬元，是本件係原告之五樓購屋餘款尚
    未繳清，被告亦從未將五樓之使用執照交予原告，原告取得系爭建物所有權狀之
    程序，已屬可議；又原告持有該建物有權狀，亦無法證明該五樓為原告獨立建造
    ，而能否定兩造之買賣關係，且目前系爭建物五樓部分門窗尚未安裝，尚未完工
    、點交，且原告購屋餘款尚未付清，自無何侵害權利之情事等情為辯，然為原告
    所否認。經核上開兩造所提出之證據以觀，原告係系爭建物五樓之原始起造人，
    兩造係系爭建物一至五樓共同使用部分之原始起造人，均為兩造所不爭執，被告
    所辯稱兩造具有買賣關係，惟未見提出任何契約文件，已難證明；且被告所辯原
    告積欠買賣價金縱係真實，惟此亦不足以成為其得於系爭建物第一層樓處，應供
    第二至五層建物區分所有人進出房屋建物共同使用之通道，私將騎樓加築圍築物
    供其私自管控使用，並藉以排除原告進出之權利，是被告此項辯解，亦無足採。
    揆諸首揭說明，原告自得排除被告侵害其共有權之行為。
七、經核原告所提之更正後竹北地政所就系爭建物之建物登記簿謄本及一樓測量成果
    圖以觀，原告確係於系爭建物一樓共同使用部分合計二十四點三一平方公尺，而
    其中如附圖斜線部分所示十一點五六平方公尺之通道，依測量成果圖，原先本築
    有牆壁藉與被告個人就系爭建物一樓單獨享有所有權之部分有所區隔，而依建築
    技術規則建築構造第一四二條規定：磚及砂牆分間牆牆身最小厚度十一公分，混
    凝土空心磚分間牆牆身最小厚度九公分，此有原告所提新竹縣政府八十八年九月
    三十日八八府建都字第一一一八五六號函在卷可稽，是原告以主文第一項所示之
    方法，請求排除侵害，尚為妥適；又被告確於騎樓與系爭建物一樓間建有鐵捲門
    及鋁門作為區隔，其鋁門及鐵捲門所占用面積如附圖白虛線範圍內所示即二點一
    四公尺，雖原告於一樓建物享有五分之一應有部分之共同使用部分寬度僅有一點
    二公尺，然查被告所圍築之鐵捲門及鋁門之寬度為四點六四平方公尺，性質上屬
    不可分割，且包括上開一點二公尺，此種圍築方式足以侵害原告之通行，是此部
    分原告以主文第二項所示之方法，請求排除侵害，亦屬有據。
八、原告復主張被告以前開圍築鐵捲門及鋁門之方式，妨害原告進出系爭建物及單獨
    所有之第五層樓，致原告受有相當於租金之損害，以與系爭建物相近及相類之建
    物每月租金二萬元計，爰請求每月二萬元之損害賠償等語，固提出租賃契約書一
    件為證，然為被告所否認。惟按無權占有他人之房屋，可能獲得相當於租金之利
    益，並侵害房屋所有人之所有權，致其受有相當於租金之損害，為社會通常之觀
    念（最高法院六十一年台上字第一六九五號判例參照），本件被告雖未直接占有
    原告單獨所有之系爭建物五樓，惟其妨害原告進出系爭建物，對於原告之妨害而
    言，於性質上與無權占有所造成者相似，是原告依侵權行為之法律關係請求占用
    之被告賠償相當於租金之損害金，洵屬有據。惟依兩造所提出之系爭建物坐落新
    竹縣關西鎮○○段八六四地號土地登記簿謄本，上開土地目前仍係兩造之父朱阿
    增所有，是依土地法第一百零五條、第九十七條、第一百四十八條及土地法施行
    法第二十五條之規定，原告請求相當於此項房屋租金之損害金之計算，仍應受土
    地法所定城市地方房屋之租金，不得超過建築物申報總價額年息百分之十之限制
    ，經查，依前揭判例所載，無權占有他人之房屋，可能獲得相當於租金之利益，
    並侵害房屋所有人之所有權，致其受有相當於租金之損害，為社會通常之觀念，
    而我國法制上對於房屋租金復有最高額度之限制，亦可由土地法第一百零五條、
    第九十七條、第一百四十八條及土地法施行法第二十五條規定可知，而此項限制
    ，在具有租賃關係之當事人間，均生有效力，而在因無權占有他人房屋，致房屋
    所有權人受有相當於租金損害之情形，在法律效果上自無割裂適用之可能，經查
    系爭建物五樓係新竹縣關西鎮○○段三四五建號，為辦畢總登記之五層樓房鋼筋
    混凝土造建築物，主要用途為住家用，面臨新竹縣關西鎮○○路，附近有第一銀
    行、樹德醫院，並距關西鎮公所及新竹客運關西站不遠，有原告所提出之關西鎮
    地圖一件為證，並經本院現場履勘在卷，本院斟酌前揭一切情況，認其租金應以
    該建物申報總價額年息百分之五為適當。而三四五建號建物自八十七年度迄今之
    課稅現值為十七萬一千九百元，有原告所提八十七年度新竹縣稅捐稽徵處房屋稅
    繳款書一份在卷足憑，是原告每年計受有相當於租金一萬三千七百五十二元之損
    害。｛計算方法：171900×8％＝13752｝，方為妥適。原告所提上開租約，固可
    作為本院判斷之參考，然該項租金額度既有法律根據，亦不得違反上開法令規定
    ，即仍應受法定房屋租金最高額度之限制，是原告主張依其所稱一般市場租金額
    度即每月二萬元計算，自難採信。
九、從而，原告依據所有權之法律關係，據以提起本訴，為如主文第一項、第二項、
    第三項及第四項在每年計受有相當於租金一萬三千七百五十二元及自八十八年一
    月一日起計算之法定遲延利息之範圍內，即無不合，應予准許；逾此部分之請求
    則無理由，應予駁回。
十、假執行之宣告：
    原告及被告分別陳明願供擔保，聲請宣告假執行及免於假執行，就原告勝訴部無
    ，核無不合，爰酌定相當擔保金額准許之；至於其敗訴部分，則失附麗，應予駁
    回。
十一、據上論結，本件原告之訴為一部有理由，一部無理由，依民事訴訟法第三百八
      十五條第一項前段、第七十九條、第三百九十條第二項、第三百九十條第二項
      ，判決如主文。
中      華      民      國    八十九    年      三      月     十七     日
                                  臺灣新竹地方法院民事第一庭
~B法      官  鍾啟煌
右為正本係照原本作成。
如對本判決上訴，須於判決送達後廿日內向本院提出上訴狀。
~B法院書記官  鄭姿萍
中      華      民      國    八十八    年      五      月    二十九    日


司法院資訊處製作；財團法人民間司法改革基金會備份。
